臺灣臺北地方法院民事判決　　　　　　 93年度家訴字第106號
原　　　告　甲○○
訴訟代理人　何兆龍律師
複代理人　　梁育純律師
被　　　告　乙○○弘野富夫K.
訴訟代理人　阮金朝律師
上列當事人間請求給付贍養費事件，本院於 94 年 2 月 23 日
言詞辯論終結，判決如下：
    主  文
被告應給付原告新臺幣陸萬元，及自民國九十三年十二月二日起
至清償日止按週年利率百分之五計算之利息。
原告其餘之訴駁回。
訴訟費用由被告負擔千分之十五，餘由原告負擔。
本判決第一項得假執行。但被告如於執行標的物拍定、變賣或物
之交付前，以新臺幣陸萬元預供擔保，得免為假執行。
原告其餘假執行之聲請駁回。
    事實及理由
壹、原告聲明求為判決：（一）被告應給付原告新臺幣（下同）
    4,000,000 元及自起訴狀繕本送達翌日起至清償日止，按年
    利率百分之5 計算之利息。（二）願供擔保，請准宣告假執
    行。並主張：
一、兩造於民國76年7 、8 月間在日本認識後，旋即同居，並於
    77年7 、8 月間返臺同居，
    9 樓之1 ，被告在日本雖有元配，惟兩造長期在臺灣共同生
    活，原告更代被告長期照顧被告生病行動不便之母親長達5
    年，於被告母親往生後，更以媳婦身分全權處理喪葬事宜，
    因此原告與被告雖無法律上之婚姻關係，但在生活上早已融
    入被告家族，兩造間有以原告係被告在臺配偶之合意，故原
    告至少有如妾之具有事實上夫妻關係。被告原提供門牌號碼
    臺北市○○○路15巷5 號4 樓之房屋供原告居住，惟被告心
    生反悔，竟訴請原告搬離上址，且未提供生活費，生計已陷
    困頓，爰依最高法院19年上字第55號判例、33年上字第4412
    號判例，請求被告給付贍養費。
二、依內政部統計處之統計資料顯示，臺灣地區女性零歲平均餘
    命為79.04 歲。另依臺北市政府主計處之統計資料，91年度
    臺北市平均每人每年消費支出為275,936 元。原告於38年2
    月5 日出生，於起訴時為55.25 歲，至原告死亡時，尚有23
    .79 年（79.04-55.25=23.79）， 故被告應給付贍養費6,
    564,517 元（275,936X23.79=6,564,517）， 原告僅請求其
    中4,000,000 元。
貳、被告聲明求為判決：（一）原告之訴及假執行之聲請駁回。
    （二）如受不利判決，願預供擔保請准宣告免為假執行。並
    抗辯：
一、原告主張依最高法院19年上字第55號判例請求被告扶養，又
    依最高法院33年上字第4412號判例請求被告給付贍養費，然
    何以最高法院判例得為請求權基礎？原告究請求給付扶養費
    或請求給付贍養費？
二、原告之請求不符扶養或贍養費之要件：
（一）兩造固曾有男女朋友之關係，惟被告長年居住日本，僅偶
      而回國，並無在臺灣長年共同生活之事實。被告之母年老
      多病後，被告為照顧母親乃購買臺北市○○○路15巷5號4
      樓之房屋以安置母親，並支付薪水僱請原告照顧母親，其
      時間雖長達五年，惟僅輪流到被告照顧時，被告之母親始
      各居一方，原告主張其在生活上早已融入被告家族，成為
      被告家一員云云，與今日臺北市民生活之經驗法則完全背
      離，被告亦無與原告係被告在臺之配偶之合意而與其同居
      。
（二）縱兩造有事實上夫妻關係，惟被告於85年已不再與原告往
      來，並訴請原告遷離位於臺北市○○○路之房屋，自係終
      止共同生活之意思，兩造之關係既經終止，原告能否請求
      扶養，不無疑問。
（三）最高法院22年上字第2596號判例、23年度上字第19 4號判
      例及23年度上字第297 號判例均否認「妾」之身分地位，
      而認為妾若屬家屬，僅得以家屬之地位請求扶養。兩造既
      已分手多年，原告並非家屬，自不得請求贍養費。縱認原
      告係被告之家屬，依民法第1115條第1 項規定，家長對家
      屬之扶養義務為第5 順序，然原告尚有子女宋格任、宋敏
      慈扶養，且宋敏慈任職於臺灣積體電路製造股份有限公司
      ，其薪資、年終獎金甚高，原告並無陷於生活困難而須被
      告扶養之情形。
（四）被告在日本已有配偶，此為原告所自認，是兩造在臺偶有
      同居之事實，不僅有刑法通姦罪責，亦背於民法之公序良
      俗，原告如何以背離公序良俗之事實，請求給付贍養費。
三、原告請求給付扶養費，並未扣除中間利息，於法不合。
、經查兩造均不爭執下列事實：（一）原告於76年間於日本與
    已婚之被告相識、交往，於77年7 、8 月間一同返臺，均設
    兩造自日本返回臺灣，居住被告所有、門牌號碼為臺北市○
    ○○路15巷5 號4 樓之房屋，之後兩造因細故而爭吵，被告
    逕自返回日本，即未再與原告通話或見面。
肆、得心證之理由：
    本件兩造所爭執之處，在於原告能否依最高法院33年上字第
    4412號判例請求贍養費？其爭點如下：（一）最高法院判例
    能否作為請求權基礎？（二）兩造間有無類似夫妻之結合關
    係？（三）原告得否請求贍養費？１、原告是否因兩造間類
    似夫妻之結合關係終止而陷於生活困難？２、原告是否因違
    反公序良俗而不得為贍養費之請求？（四）如原告得請求贍
    養費，其數額如何計算？
一、按法院就具體案件所作成的判斷，對外發生一定效力，稱為
    裁判，成為以後判決的先例。最高法院判例在法律上並無拘
    束下級法院之效力，但事實上多為下級法院所遵從，對判例
    之尊重，乃基於法律安定性之要求，且由於違憲審查之客體
    擴張及於判例，肯定我國判例具有規範效力（王澤鑑，民法
    總則，第74至76頁參照）。準此，最高法院判例就其所闡述
    之法律涵義具有一定之拘束力。此外，民事法律關係，原則
    上依法律定之，如無法律，則依序適用習慣、法理（民法第
    1 條規定參照），是以最高法院判例所隱含之法律涵義自得
    補充法律及習慣法之不備，具有法源之基礎。復按男子與女
    子間似夫妻之結合關係，雙方得雖自由終止，但男子無正當
    理由而終止，或女子因可歸責於男子之事由而終止者，如女
    子因此而陷於生活困難，得請求男子賠償相當之贍養費，最
    高法院33年上字第4412號著有判例。故原告援引上開最高法
    院判例，為其請求贍養費之根據，自屬正當。
二、兩造間存有類似夫妻之結合關係：
（一）被告於78年3 月17日即與原告遷入臺北市○○路○ 段145
      號9 樓之1 共同居住，其後被告購買臺北市○○○路15巷
      5 號4 樓房屋（下稱中坡北路房屋），兩造於79年3 月17
      日遷入中坡北路房屋共同居住，此有
      契約書附於本院90年度訴字第414 號遷讓房屋民事卷第59
      至62頁可稽，並經證人李錫欽於上開遷讓房屋事件審理時
      證述明確（見上開民事卷第93頁言詞辯論筆錄）。而被告
      於上開遷讓房屋事件審理時亦自陳自79年起曾陸續回臺；
      又中坡北路房屋主臥房仍留有被告日常起居服飾之情，經
      本院於上開遷讓房屋事件審理時勘驗屬實（見上開民事卷
      第33、34頁之勘驗筆錄）。
（二）原告於被告之母過世後，披麻帶孝、以家屬身分參加相關
      喪葬事宜，被告之日本配偶未曾返臺奔喪，此有原告於上
      開遷讓房屋事件審理時提出照片為證（見上開民事卷卷第
      28至30頁），並為被告於上開遷讓房屋事件審理時所不爭
      執。則由照片中原告於喪禮中所穿喪服之服色、頭頂配戴
      之麻布及所排列之位置，顯見原告係以被告在臺配偶之身
      分籌辦及出席喪禮。
（三）兩造居住於中坡北路房屋後，附近鄰居皆以「楊太太」稱
      呼原告，業據證人邱行添上開遷讓房屋事件審理時結證屬
      實（見上開民事卷第94頁言詞辯論筆錄）。
（四）被告於其母在85年間死亡後，仍繼續委託原告照顧其友人
      李錫欽，且自86年後，被告仍透過李錫欽每月陸續給付原
      告生活費15,000元，至89年9 月止，此據證人李錫欽上開
      遷讓房屋事件審理時結證屬實（見上開民事卷第93至94頁
      言詞辯論筆錄）。
（五）綜上所述，兩造不僅有共同生活之事實，並有以原告作為
      被告在臺配偶身分之合意，而社會上一般人亦認為兩造間
      為夫妻關係，是以兩造間存有類似夫妻之結合關係。
三、原告得向被告請求贍養費：
（一）查於86年間，兩造因細故而爭吵，被告於86年間，逕自返
      回日本，即未再與原告通話或見面，然被告仍透過李錫欽
      每月陸續給付原告生活費至89年9 月止，且原告仍居住於
      中坡北路房屋，至90年1 月12日，被告始起訴請求原告遷
      讓房屋，是以被告於此時終止其與原告間類似夫妻之結合
      關係。揆諸前揭最高法院33年上字第4412號判例，倘原告
      因此陷於生活困難，得請求被告賠償相當之贍養費。
（二）次查原告現無工作，亦無財產，此有本院依職權調閱原告
      之財產所得明細在卷足憑，且原告目前56歲，已屆一般退
      休年齡，工作能力顯較常人為差，覓職不易，故原告主張
      其因兩造間類似夫妻之結合關係之終止，將不能維持生活
      而陷於生活困難，應屬可採。是原告得請求被告給與相當
      金額之贍養費。
（三）又查兩造間類似夫妻之結合關係固違反善良風俗，然本件
      贍養費之請求係因終止此類似夫妻之結合關係，回復正常
      倫理秩序，雖給與金錢，惟就當事人行為社會價值綜合加
      以觀察，並不違背道德觀念。是被告所辯原告請求背離公
      序良俗云云，不足採信。
四、原告得請求贍養費120,000元：
（一）按給與贍養費之額數，則應斟酌其妻之身分、年齡及自營
      生計之能力與生活程度，並其夫之財力如何而定（最高法
      院19 年 上字第36號判例參照）。爰審酌原告現無工作，
      亦無財產，但有食衣住行育樂等基本生活需要，而被告在
      臺有利息所得、多筆不動產（見卷附被告之財產所得明細
      ），並參酌臺北市家庭收支概況調查報告，臺北市91年度
      平均每人每年消費支出為275,936 元，再綜衡原告之年齡
      、需要與生活程度及兩造之身體狀況、勞動能力、經濟能
      力，並衡以贍養費之給與本應審酌被告之資力為考量，及
      終止類似夫妻之結合關係後雖顧及原告陷於生活困難之贍
      養，或謂之扶助，或謂之補償，或謂之扶養義務之延長，
      但此仍不得犧牲被告本身之生活，於慮及原告仍具工作能
      力、尚能覓得適當工作，況原告尚有2 名已成年之子女，
      亦能扶養原告，且兩造間原為違反民法一夫一妻制精神之
      類似夫妻之結合關係，故被告贍養原告以每月5,000 元為
      適當，且以1 年時間即已足讓原告安定其類似夫妻之結合
      關係終止後之生活，是其請求贍養費60,000元（5,000X1
      2= 60,000）， 應予准許。
（二）次按被告應給付原告贍養費作為生活之保障，因此種保障
      係作為原告生活之擔保，避免憑添社會問題，並非法律上
      所規定應分期給付之債務，故原告請求一次付清尚無不合
      。又物價指數因通貨膨脹逐年上漲，足以扣抵利息收入，
      被告抗辯稱應扣除中間利息云云，均與贍養費之本質不合
      ，不足為採。
五、從而，原告請求被告給付60,000元，及自起訴狀繕本送達翌
    日（即93年12月2 日）起至清償日止，按年利率百分之5 計
    算之利息，為有理由，應予准許。逾此範圍，為無理由，應
    予駁回。
六、至兩造其餘之攻擊或防禦方法，及未經援用之證據，經本院
    斟酌後，認為均不足以影響本判決之結果，自無逐一詳予論
    駁之必要，併此敘明。
七、假執行之宣告：
    按所命給付之金額未逾500,000 元之判決，法院應依職權宣
    告假執行，民事訴訟法第389 條第1 項第5 款定有明文。經
    核原告勝訴部分未逾500,000 元，爰依上開規定，依職權宣
    告假執行。而被告陳明願供擔保，聲請免為假執行，合於法
    律規定，爰酌定相當之擔保金額宣告之。至原告其餘假執行
    之聲請，因訴之駁回而失所依據，不予准許。
伍、訴訟費用負擔之依據：民事訴訟法第79條。
中　　華　　民　　國　　94　　年　　3 　　月　　11　　日
                  家事法庭法  官  蔡惠如
以上正本係照原本作成。
如對本判決上訴，須於判決送達後20日之不變期間內，向本院
提出上訴狀。
中　　華　　民　　國　　94　　年　　3 　　月　　11　　日
                          書記官　王俊琇
